【裁判字號】    91,司,10
【裁判日期】    920428
【裁判案由】    
【裁判全文】
臺灣花蓮地方法院民事裁定  九十一年度司字第一○號
    聲  請  人  甲  ○
    法定代理人  乙○○
                丙○○
右聲請人聲請選任特別代理人事件，本院裁定如左：
    主      文
聲請駁回。
聲請程序費用由聲請人負擔。
    理      由
一、按本法所稱公司負責人：在無限公司、兩合公司為執行業務或代表公司之股東；
    在有限公司、股份有限公司為董；按董事會不為或不能行使職權，致公司有受損
    害之虞時，法院因利害關係人或檢察官之聲請，得選任一人以上之臨時管理人，
    代行董事長及董事會之職權。但不得為不利於公司之行為。前項臨時管理人，法
    院應囑託主管機關為之登記。臨時管理人解任時，法院應囑託主管機關註銷登記
    ，公司法第八條第一項、第二百零一條之一定有明文。
二、聲請意旨略以：
  （一）相對人全喬建設股份有限公司（下稱全喬公司）之董事長吳銘益於民國九十
        年一月二十八日因病逝世，其配偶及第一順序繼承人均拋棄繼承，而由第二
        順序繼承人即聲請人甲○繼承，且聲請人甲○並聲請限定繼承，業經本院以
        九十年度繼字第六八號裁定在案，故聲請人為公司法第二百零一條之一所規
        定之全喬公司利害關係人，殆無疑義。
  （二）依司法院七十年九月四日廳民一字第０六四九號函釋意旨所示，相對人全喬
        公司應即補選董事長或由董事互推一人暫時執行董事長職務。次按公司法第
        二百零一條之一之立法意旨，股份有限公司因董事長死亡，其他董事消極的
        不行使職權，董事會因而不為或不能行使職權致公司受有損害之虞，利害關
        係人得聲請法院選任臨時管理人以代行董事長及董事會之職權，俾免影響股
        東權益及國內經濟秩序。
  （三）全喬公司之董事長病逝後，公司業務即停滯不前，甚而導致公司經營不善，
        於九十年四月四日辦理停業，而依九十一年十二月四日經濟部商業司公司基
        本資料查詢，全喬公司董事長目前仍登記為吳銘益，可見全喬公司董事會於
        董事長死亡年餘，均未能依法重新選任董事長或互推一人暫時執行董事長職
        務，顯有董事會不能行使職權之情形，實有致聲請人及全喬公司全體股東受
        損害之虞。又全喬公司股東之一張瑩如並擔任公司監察人，然張瑩如未經招
        開股東會並取得其他股東之同意，竟於九十一年十月十二日出具授權書，就
        全喬公司所有坐落花蓮縣花蓮市○○街三十七號大樓之餘屋，授權吳武勝全
        權處理出租等事務，則股東張瑩如私自簽定上開授權書並為全喬公司重大營
        業行為之變更乙事，顯已違反公司法第一百八十五條第一項之規定，實已嚴
        重影響全喬公司及吾等股東權益。
  （四）全喬公司股東共有七人：吳銘益、張瑩如、乙○○、張蕙茹、吳露華、丙○
        ○，股份總數為二萬五千股，除股東吳銘益與張瑩如分別持有一萬二千五百
        股及一萬股外，其餘股東五人均僅持有五百股，可知全喬公司實際上係由股
        東吳銘益與張瑩如所擁有，而其餘股東不過為人頭股東。因而，各股東持有
        股份以吳銘益持有一萬二千五百股為最多，占股份總數百分之五十，此均屬
        限定繼承人之聲請人所得繼承之遺產，是以聲請人對全喬公司之損益關係較
        其他股東密切，而為經營、管理公司業務之最佳人選；再者，聲請人因雙眼
        失明業已委任吳銘達全權處理聲請人因限定繼承吳銘益遺產所得之財產事宜
        ，茲為保障全喬公司及其全體股東之權益，爰請法院准予選任聲請人或聲請
        人之委任人吳銘達為臨時管理人，代行全喬公司董事長及董事會職權。
  （五）全喬公司已遭淘空，所欠債務遠超過其所有之資產，故對一已無實質利益可
        取之公司，股東無參與經營管理之意願，並非意外之事。然全喬公司最後登
        記之董事、監察人除已歿之吳銘意外，雖尚有乙○○、丙○○、張瑩如等人
        ，然本件董事會不為或不能行使職權之情事，已至為顯然。
  （六）提出戶籍謄本、本院九十年六月二十九日花院慶民寅繼字第六八號通知書、
        本院九十年度繼字第六八號民事裁定、公司基本資料查詢、公司登記資料卡
        、委任協議書、全喬公司股東名簿、律師函、掛號回執、公司章程、經濟部
        九十二年一月三日經授中字第０九二三三五０六八三０號函為證。
三、經查：
（一）吳銘益係全喬公司股東兼任董事長，其於九十年一月二十八日死亡，其法定繼
      承人即配偶與第一順位之繼承人業已拋棄繼承，由第二順位之聲請人即甲○為
      繼承人，而甲○就吳銘益之遺產為限定繼承等事實，業據聲請人提出吳銘益之
      除戶戶籍謄本、公司登記資料卡、本院九十年度繼字第六八號民事裁定影本附
      卷可稽，且經本院依職權調閱該卷宗查核屬實，是上開事實洵堪認定。而吳銘
      益持有全喬公司一萬二千五百股股份乙節，此有股東名簿在卷可參，依前所述
      ，由甲○繼承之，而該持股為全喬公司股份總數百分之五十，甲○為全喬公司
      利害關係人，得依公司法第二百零八條之一規定聲請法院選任特別代理人。
（二）惟按現行公司法，就有關股份有限公司執行業務機關之規定，係採董事集體執
      行制，公司業務之執行，原則上均由董事會決定之（參見公司法第二百零三條
      ），對外則由董事長代表公司（參見公司法第二百零八條第三項），董事並無
      單獨執行業務或代表公司之職權。公司法第二百零八條第三項係就「董事長請
      假或因故不能行使職權時」，董事長「代理人」之產生所設規定，有此代理人
      ，斯能代理董事長代表公司，而依代理之法理，須有本人存在，始有代理之可
      言，故該條所謂「董事長因故不能行使職權」係指董事長因案被押或逃亡或涉
      訟兩造公司之董事長同屬一人等一時的不能行使其職權而言。本件董事長既已
      死亡，其人格權業已消滅，僅能依同條第一、二項之規定，另行補選董事長，
      殊無依同條第三項後段規定互推代理人之餘地。若董事不依同條第一、二項規
      定互選董事長時，則依公司法第八條第一項規定意旨，應由全體常務董事或全
      體董事代表公司。（最高法院八十五年度台抗字第十七號裁定、臺灣高等法院
      八十一年度抗字第八○二號裁定參照）。再查，件相對人全喬公司之董事長吳
      銘益，於九十年一月二十八日因病逝世，依司法院七十年九月四日廳民一字第
      ０六四九號函釋：「董事長既已死亡，其人格權已消滅，殊無公司法第二百零
      八條第三項後段規定互推代理人之餘地。如董事長死亡應即補選董事長，惟在
      董事長未及選出前得由常務董事互推一人暫時執行董事長職務（非代理人），
      以利改選董事長會議之召開及公司業務之執行。」意旨所示，相對人全喬公司
      應即補選董事長或由董事互推一人暫時執行董事長職務。然依九十二年一月份
      所抄錄之全喬公司變更登記事項卡所載，該公司董事長仍登記為吳銘益，董事
      部分乙○○、丙○○，董事會不依公司法第二百零八條第一項、第二項規定互
      推一人暫時執行董事長職務，揆諸前揭說明，則依公司法第八條第一項規定意
      旨，應由全體董事代表公司，而相對人全喬公司尚有兩名董事得代表公司執行
      職務，並無董事會不能或不為行使職權之情事，是聲請人聲請對相對人選任臨
      時管理人，自於法不合，應予駁回。
二、依非訟事件法第八條第一項，裁定如主文。
中      華      民      國    九十二    年      四      月    二十八    日
                        臺灣花蓮地方法院民事庭
~B法      官  饒金鳳
右正本証明與原本無異。
如對本裁定不服，應於送達後十日內，向本院提出抗告狀（應抄附繕本）。
~B法院書記官  吳金寶
中      華      民      國    九十二    年      四      月    二十八    日


司法院資訊處製作；財團法人民間司法改革基金會備份。
